【裁判字號】    98,上訴,914
【裁判日期】    980818
【裁判案由】    偽造文書等
【裁判全文】
臺灣高等法院高雄分院刑事判決         98年度上訴字第914號
上  訴  人
即  被  告  甲○○
上列上訴人因偽造文書等案件，不服臺灣高雄地方法院98年度審
訴字第418 號中華民國98年5 月25日第一審判決（起訴案號：臺
灣高雄地方法院檢察署97年度偵字第31512 號），提起上訴，本
院判決如下：
    主  文
原判決撤銷。
甲○○犯行使變造私文書罪，處有期徒刑肆月，如易科罰金，以
新台幣壹仟元折算壹日；又犯業務侵占罪，處有期徒刑陸月，如
易科罰金，以新台幣壹仟元折算壹日；應執行有期徒刑捌月，如
易科罰金，以新台幣壹仟元折算壹日。
    事  實
一、緣甲○○前自民國88年4 月15日起至97年8 月21日止，任職
    於國泰人壽保險股份有限公司（下稱「國泰人壽公司」）先
    後擔任保險業務員及業務主任，負責為該公司拓展業務，並
    協助保戶辦理各種保險給付申請及為該公司向保戶收取各類
    款項等事宜，為從事業務之人。又甲○○於96年10月間某日
    乃招攬董悟靜就其原先所投保國泰人壽公司投資型保單以外
    、另得附隨交付一定款項作為個人投資，雙方乃約定投資金
    額為新台幣（下同）110 萬元。俟甲○○於96年10月16日向
    國泰人壽公司承辦人員進行確認後，即已知悉依據董悟靜先
    前投保金額僅得另行投資86萬元，且依國泰人壽公司規定亦
    不得超額投資等情事，並由該承辦人員於同日（16日）開立
    該保戶金額為86萬元之續期保費送金單交予甲○○，詎甲○
    ○竟意圖為自己不法之所有之詐欺取財犯意，並基於行使變
    造私文書之犯意，先於高雄地區某處，逕以打字剪貼後再以
    彩色影印之方式，擅將上述續期保費送金單中「定期保險費
    」與「合計保費欄」兩欄原記載「860,000 元」變更為「1,
    100,000 元」而據以變造該份續期保費送金單1 紙，復於同
    年月17日，於高雄地區某處，持向董悟靜行使，並向其訛稱
    得依金額110 萬元進行投資云云，使董悟靜因而陷於錯誤，
    遂於同日（17日）至高雄大社郵局，匯款110 萬元至甲○○
    設於玉山銀行大昌分行帳號0000000000000 號帳戶內，甲○
    ○即以此方式，向董悟靜詐得24萬元（即110 萬元扣除86萬
    元）得逞，足以生損害於董悟靜及國泰人壽公司有關保戶管
    理之正確性。又甲○○收受董悟靜前述匯款110 萬元後某日
    ，在高雄地區某處，明知其應將向保戶所收取而持有之投資
    款項86萬元交予國泰人壽公司入帳，不得擅自處分挪用，竟
    另基於意圖為自己不法之所有之業務侵占犯意，擅將業務上
    所持有而由董悟靜所匯款之其中86萬元部分（即扣除上述詐
    得24萬元之餘款）侵占入己。嗣經董悟靜發覺有異而通知國
    泰人壽公司，遂經該公司查核帳目後，始循線查悉上情。
二、案經國泰人壽公司訴請臺灣高雄地方法院檢察署檢察官偵查
    起訴。
    理  由
一、證據能力：
    後述引用之其他卷附書證，而屬於書面之傳聞證據部分，因
    檢察官、被告甲○○於本院審理調查上開書證予以提示並告
    以要旨時，由檢察官、被告表示意見，當事人已知此等書證
    乃傳聞證據，而就此證據能力均表示無意見，亦未聲明異議
    ，即視為同意作為證據，且本院認為以之作為本件論証之證
    據，均與待證事實具有關聯性，且無證據證明此等書證有何
    遭變造或偽造情事，作為本案之證據亦屬適當，依刑事訴訟
    法第159 條之5 第1 項規定，均認得為證據。
二、被告甲○○如何於上開時、地，知悉依據保戶董悟靜先前投
    保金額僅得另行投資86萬元，且依國泰人壽公司規定亦不得
    超額投資等情事，竟將該保戶金額為86萬元之續期保費送金
    單，以打字剪貼後再以彩色影印之方式，將「定期保險費」
    與「合計保費欄」兩欄原記載「860,000 元」變更為「1,10
    0,000 元」紙，並持向董悟靜行使，而使董悟靜匯款110 萬
    元至被告上述帳戶內，被告得款後亦未將86萬元交予國泰人
    壽公司入帳而供己使用等犯罪事實，業據被告迭於原審、本
    院坦承明確，且經證人即告訴代理人乙○○於原審具結證述
    綦詳，並有國泰人壽公司流用明細表、被告人事資料、變造
    後續期保費送金單、被害人董悟靜提出之聲明書暨郵政跨行
    匯款申請書及被告所出具之切結書等件在卷可稽。足徵被告
    上開自白核與事實相符，本件事證明確，被告上開犯行，均
    可認定。
三、論罪部分：
(一)、按業務侵占罪之成立，以因執行業務而持有他人之物為前提
    ，倘行為人基於業務關係合法持有他人之物，而於持有狀態
    繼續中，擅自處分或易持有為所有之意思而逕為所有人之行
    為，即足當之。查被告甲○○於上述行為時，係以向國泰人
    壽公司保戶收款為其業務內容，則被告將基於業務關係而向
    保戶即被害人董悟靜所收取之投資款86萬元，未交予國泰人
    壽公司而擅自挪用所為，係犯刑法第336 條第2 項之業務侵
    占罪。又被害人就董悟靜所交付110 萬元扣除86萬元之餘款
    24萬元，既係被告意圖為自己不法之所有，隱瞞前述投資上
    限之事實而向董悟靜訛稱仍得併予投資云云，以致被害人陷
    於錯誤始為交付，被告此部分所為，自應論以刑法第339 條
    第1 項詐欺取財既遂罪，起訴書認此部分24萬元亦屬業務侵
    占範圍，自有未洽，應予更正。另被告變造上述續期保費送
    金單之私文書而持向董悟靜行使所為，係犯刑法第216 條、
    第210 條行使變造私文書罪。
(二)、被告甲○○變造上述續期保費送金單後，再持向被害人董悟
    靜行使，其變造之低度行為應為行使之高度行為所吸收，不
    另論罪。又被告所犯行使變造私文書罪與詐欺取財既遂罪彼
    此間非僅犯罪時間高度重疊，客觀上足堪認為屬於法律上之
    一行為，且主觀上亦係基於同一犯罪計畫而緊接實施之犯行
    ，應認屬想像競合犯，而從一重論以行使變造私文書罪。雖
    公訴人未就上開詐欺取財罪部分起訴，但此部分與行使變造
    私文書犯行，既有上開一罪關係，自受起訴效力所及，自得
    併予審理。
(三)、被告甲○○所犯行使變造私文書罪與業務侵占罪間，犯意各
    別且行為互殊，應予分論併罰。被告上訴認其所為，應論以
    一罪云云，尚有未洽。
四、原判決據以論處被告甲○○罪刑，固非無見；惟查：
(一)、被告所犯行使變造私文書罪與業務侵占罪之犯罪地點，原判
    決漏未認定，自有未合。
(二)、被告於上開業務侵占犯行後，已於97年11月5 日、同年月12
    日，先後匯款10萬元、3 萬元至國泰人壽公司帳戶而為部分
    賠償一節，已據被告於原審提出郵政劃撥儲金存款收據2 紙
    為證（見原審卷第21頁），並經國泰人壽公司於本院陳報證
    實無誤在卷（見本院卷第18之1 頁），則原判決誤認被告「
    迄今仍未適當賠償被害人等所受損失」等情（參原判決第3
    頁倒數第2 、3 行），亦有未洽。
五、被告甲○○上訴仍執前詞，指摘原判決不當，雖無理由，但
    原判決既有上述可議，自應由本院將原判決撤銷改判。審酌
    被告不思以正當途徑賺取錢財，反利用被害人董悟靜及國泰
    人公司之信任，擅自侵占公司款項及訛詐他人財物，且不法
    侵占及詐騙款項數額非微，參以被告犯後尚知坦承犯行，且
    已賠償國泰人壽公司13萬元（如上所述）等一切情狀，各量
    處如主文所示之刑，並均諭知易科罰金之折算標準。並依法
    定其應執行之刑如主文所示，及諭知易科罰金之折算標準（
    釋字第366 號、662 號解釋意旨參照）。至於起訴書雖認上
    述變造續期保費送金單應予沒收等語，然上述變造續期保費
    送金單1 紙，並未扣案在卷，且由被告持向被害人董悟靜行
    使，已非屬被告所有之物，爰不併予諭知沒收，附此敘明。
據上論結，應依刑事訴訟法第369 條第1 項前段、第364 條、第
299 條第1 項前段，刑法第216 條、第210 條、第336 條第2 項
、第339 條第1 項、第55條、第41條第1 項，第51條第5 款，刑
法施行法第1 條之1 ，釋字第366 號、662 號解釋，判決如主文
。
本案經檢察官許月雲到庭執行職務。
中    華    民    國    98    年    8     月    18    日
                刑事第一庭  審判長法  官  郭雅美
                                  法  官  徐美麗
                                  法  官  張意聰
以上正本證明與原本無異。
關於業務侵占部分，本判決不得上訴。
關於行使變造私文書部分如不服本判決，應於收受本判決後10日
內向本院提出上訴書狀，其未敘述上訴理由者，並得於提起上訴
後10日內向本院補提理由書狀（均須按他造當事人之人數附繕本
）「切勿逕送上級法院」。
中    華    民    國    98    年    8     月    18    日
                                  書記官  陳金
附錄本件判決論罪科刑法條：
刑法第210條
偽造、變造私文書，足以生損害於公眾或他人者，處5 年以下有
期徒刑。
刑法第216條
行使第210 條至第215 條之文書者，依偽造、變造文書或登載不
實事項或使登載不實事項之規定處斷。
刑法第336條第2項
對於業務上所持有之物，犯前條第1 項之罪者，處6 月以上5 年
以下有期徒刑，得併科3 千元以下罰金。
刑法第339條第1項
意圖為自己或第三人不法之所有，以詐術使人將本人或第三人之
物交付者，處5 年以下有期徒刑、拘役或科或併科1 千元以下罰
金。


司法院資訊處製作；財團法人民間司法改革基金會備份。
